【裁判字號】    97,上重更(一),54
【裁判日期】    971203
【裁判案由】    違反毒品危害防制條例
【裁判全文】
臺灣高等法院臺中分院刑事判決    97年度上重更(一)字第54號
上  訴  人
即  被  告  甲○○
選任辯護人  陳益軒  律師
上列上訴人因違反毒品危害防制條例案件，臺灣彰化地方法院96
年度訴字第1659號中華民國97年1 月24日第一審判決（起訴案號
：臺灣彰化地方法院檢察署96年度偵字第1649、4867號），提起
上訴，經最高法院發回更審，本院判決如下：
    主  文
原判決關於販賣第一級毒品、第二級毒品部分暨定應執行刑，均
撤銷。
甲○○所犯販賣第一級毒品罪，共拾罪，均累犯，各處有期徒刑
拾伍年陸月；如附表壹編號一所示之物沒收銷燬之，如附表一編
號５至10所示之物均沒收之，各次販賣第一級毒品所得財物新台
幣壹千元均沒收，如全部或一部不能沒收時，以其財產抵償之。
主刑部分應執行有期徒刑拾捌年。
其他被訴販賣第一級毒品罪及販賣第二級毒品罪部分，均無罪。
    事 實
一、甲○○（綽號「阿勇」）前曾於民國（下同）89年間因犯轉
    讓第一、二級毒品罪及偽造文書罪，經本院分別判處有期徒
    刑1年4月、8月、4月，並定應執行刑為有期徒刑2 年確定；
    其於同年間又因另犯非法持有槍枝罪，另經本院判處有期徒
    刑3年6月確定。上開各罪被判處有期徒刑因合於數罪併罰規
    定，再經本院以89年度聲字第923號刑事裁定其應執行刑為
    有期徒刑5年4月確定；經入監執行已於93年10月15日縮短刑
    期假釋出監並交付保護管束，其假釋期間已於95年 3月16日
    屆滿，假釋未被撤銷而視為執行完畢。詎甲○○仍不知警惕
    ，明知海洛因係毒品危害防制條例第2條第2項第 1款所規定
    之第一級毒品，不得非法持有、販賣，竟意圖營利，基於販
    賣第一級毒品海洛因營利之犯意，自96年 2月1日起至96年2
    月11日止，向真實姓名不詳、綽號「張仔」之成年男子，販
    入供己販賣用之海洛因（販入時使用其所有如附表一編號７
    所示之電子磅秤 1台秤重），並摻入葡萄糖及加以分裝成袋
    （使用剩餘之分裝袋如附表一編號６所示）後，放置在如附
    表一編號８所示之小鐵盒內防潮，且以其所有如附表一編號
    ９、10所示之行動電話2支（其內互為更換裝放門號0000000
    000號、0000000000號晶片卡各1枚）作為聯絡工具，俟已成
    年之賴俊豪以（048）530083號室內電話及門號0000000000
    號行動電話撥打前揭其所使用之 2支行動電話前來之際，於
    電話中約定如附表貳所示之販售海洛因之數量、金額後，獨
    自一人攜帶供販賣所用之海洛因，前往賴俊豪位於彰化縣大
    村鄉大橋村過溝三巷53號住處或財團法人秀傳紀念醫院等處
    ，以高於販入價格之新台幣（下同） 1千元之價格，先後販
    賣交付海洛因給賴俊豪共計10次。嗣於96年2月11日下午2時
    許，為警循線前往前開彰化縣員林鎮○○路○段446巷18號
    房屋內查獲，並起獲甲○○所有如附表一編號１至10所示之
    物等物扣案。
二、案經彰化縣警察局員林分局報請臺灣彰化地方法院檢察署檢
    察官偵查起訴。
    理  由
壹、證據能力方面：
一、按被告以外之人，於審判外之言詞或書面陳述，除法律有規
    定者外，不得作為證據；又被告以外之人（包括證人、鑑定
    人、告訴人、被害人及共同被告等）於檢察事務官、司法警
    察官或司法警察調查中所為之陳述，與審判中不符時，其先
    前之陳述具有較可信之特別情況，且為證明犯罪事實存否所
    必要者，得為證據；此於刑事訴訟法第159條第1項、及同法
    第159條之2分別定有明文。是被告以外之人於司法警察（官
    ）調查中所為之陳述，依刑事訴訟法第159條第1項規定，係
    屬傳聞證據，原則上無證據能力，惟如該陳述與審判中不符
    時，其先前之陳述具有較可信之特別情況，且為證明犯罪事
    實存否所必要者，依同法第159條之2之規定（即刑事訴訟法
    第159條第1項所指之「除法律有規定者外」），始例外認為
    有證據能力；如該陳述與審判中相符時，因該陳述並不符合
    刑事訴訟法第159條之2有關傳聞例外之規定，故不得作為認
    定本案犯罪事實有無之證據，此時，當以證人於審判中之陳
    述作為證據。另所謂「前後陳述不符」之要件，應就前後階
    段之陳述進行整體判斷，以決定其間是否具有實質性差異，
    惟無須針對全部陳述作比較，陳述之一部分有不符，亦屬之
    。又「證明犯罪事實之存否所必要」，即使用證據之必要性
    ，係指因無法再從同陳述者取得證言，而有利用原陳述之必
    要性，只要認為該陳述是屬於與犯罪事實存否相關之事實，
    並為證明該事實在實質上之必要性即可。而「具有可信之特
    別情況」，係指依陳述時之外部客觀情況而言，足以令人相
    信該陳述是虛偽之危險性不高，必須綜合該陳述是否未受到
    外力影響；陳述人之觀察、記憶、表達是否正確及有無偽證
    之各項因素，而為判斷。本案證人賴俊豪於警訊之陳述與審
    判中之證詞有不符之處（詳如後述），然衡諸常情，證人於
    警訊中所做陳述，因較臨接犯罪發生之時點，記憶往往更為
    深刻，且少有外力介入及人情干擾，故除有違法取供之情形
    外（上開證人於原審法院作證時，均未主張其於警訊時有遭
    不法取供之情形），往往與真實較為符合，應較為可信。證
    人賴俊豪於警訊之陳述既查無不法取供之情形，其於警訊之
    陳述與嗣後其於原審所為之證詞不符之處，依據後述說明，
    本院認其先前之警訊陳述具有較可信之特別情況，且為證明
    被告犯罪事實之存否所必要，依據上開規定，自得採為證據
    。
二、按「被告以外之人於審判外向法官所為之陳述，得為證據。
    被告以外之人於偵查中向檢察官所為之陳述，除顯有不可信
    之情況者外，得為證據」，此於刑事訴訟法第159條之1亦著
    有明文。本案證人賴俊豪經原審使立於證人之身分接受檢察
    官、被告、原審選任辯護人之詰問；本判決以下所引用之證
    人賴俊豪於檢察官偵訊中所證述之內容，既均已依法令其等
    具結，且並無「顯不可信」之情況與事證；依據上開刑事訴
    訟法第159條之1之規定，亦應認均具有證據能力。
三、又有關下列所引用其餘被告以外之人於審判外之言詞或書面
    陳述，而不符合刑事訴訟法第159條之1至第159條之4之規定
    者，業經檢察官、被告及其選任辯護人於本院前審準備程序
    明示同意作為證據，且均經本院前審於審理時當庭直接提示
    而為合法之調查，檢察官、被告及其選任辯護人均未於言詞
    辯論終結前聲明異議，本院審酌前開證據作成或取得之狀況
    ，並無非法或不當取證之情事，且亦無顯不可信之情況，故
    認為適當而均得以作為證據，是前開證據依刑事訴訟法第15
    9條之5之規定，均具有證據能力。
貳、上訴人即被告甲○○（下稱被告）販賣第一級毒品海洛因部
    分：
一、訊據被告固坦認伊確有於96年2月11日下午2時許，在彰化縣
    員林鎮○○路○段446巷18號被警查扣伊所有如附表一編號１
    至10所示之物，且其中其內裝放0000000000號、0000000000
    號門號晶片卡之如附表一編號９、10所示之行動電話 2支，
    確係伊在使用等情不諱，但否認有販賣海洛因犯行，辯稱：
    伊僅曾與賴俊豪共同合資購買海洛因，未曾販賣海洛因給賴
    俊豪。被告之選任辯護人並就被告否認犯罪部分，為被告辯
    護：證人賴俊豪於原審已證稱其係與被告一起合資購買毒品
    海洛因，其係施用毒品者，如供出來源因而破獲，即得減輕
    其刑，如無補強證據佐證，應不得以其警、偵訊證詞，遽為
    不利被告之認定；本案警方至賴俊豪家中並未查獲任何毒品
    ，證人賴俊豪於警訊供稱計向被告購買海洛因15次，但其各
    次購買之時間、地點、交易金額為何，其均未有詳細陳述；
    又被告之進價為何，主觀上有無販賣營利之犯意，以上部分
    亦無證據足以證明；本案應不得依據證人賴俊豪於警、偵訊
    之片面指證，即認定被告有15次販賣第一級毒品海洛因給證
    人賴俊豪之犯行。
二、經查：
  (一)證人賴俊豪於警訊陳述：其自95年 8月間開始，有使用其申
    辦之（048）530083、0000000000電話，撥打被告持用之000
    0000000 及0000000000號行動電話，與被告約定其要購買之
    海洛因數量、金額、及被告同意交易之時間、地點，並均以
    現金交易方式，先後共向被告購買海洛因約15次，每次交易
    金額為1千元或2千元不等等情（見偵字第 1649號偵卷第121
    、113頁）。嗣在檢察官偵訊結證稱：「（048）530083是我
    家裡電話，0000000000用到上個月」、「（對警詢筆錄有無
    意見？）是，我所說都實在」、「（最後一次向甲○○購買
    海洛因在何時？）96年 2月中旬，大部分都是在傍晚時跟他
    購買，因為他人住埤頭那裡，過來會比較晚」、「（購買金
    額1千至2千（元）」、「（約定交易地點？）家裡或是在彰
    化，地點不一定，也曾經幾次送到我家裡來，因為他有開車
    ，至於彰化的地點，因為我女朋友曾經在95年11月間我女朋
    友因為腳傷到彰化秀傳治療，他曾經送海洛因到秀傳來給我
    ，他到秀傳賣毒品給我3至 4次」等語（見同上偵卷第121、
    122頁）。證人賴俊豪雖證稱其自95年8月間開始向被告購買
    毒品，惟本審審閱卷附之通聯記錄，其時間係自96年2月1日
    起至96年 2月11日止，於缺乏其他積極證據足以認定確切時
    間下，即應為有利被告之認定，因而本院認被告犯販賣第一
    級毒品海洛因罪時間，係為96年 2月1日起至96年2月11日止
    。如附表二示。又依據證人賴俊豪於警、偵訊之陳述與證詞
    ，其係自96年2月1日起至96年2月11日止，利用（048）5300
    83、0000000000電話，撥打被告持用之0000000000及000000
    0000號行動電話，與被告約定其要購買之海洛因數量、金額
    、及被告同意以現金交易之方式，先後於如附表二所示之時
    間，向被告購買金額海洛因10次，每次交易金額為1千元（
    購買次數及金額之認定詳如後述），交易地點則為其在彰化
    縣大村鄉大橋村過溝三巷53號住處或財團法人秀傳紀念醫院
    等處，其語意極為明確。
  (二)證人賴俊豪雖於原審另證稱：「（事先）有（說好出資的比
    例）」、「我知道被告出多少錢」、「我是跟被告合資購買
    」、「我們先打電話聯絡地點，被告到我家，向我收錢，被
    告就去買，買完再到我家交毒品給我，分裝時沒有用磅秤，
    被告是否會將歸我所有的海洛因裝到塑膠袋給我，我忘記了
    ，好像是倒在紙上」、「我知道他所出資的金額」、「（被
    告在準備程序中稱你出資多少，他就出資多少，與你今日所
    說出資比例有時相同，有時他較多等語不同，有何意見？）
    不是被告講的這樣，他所言不實，有時候被告出資較多」、
    「我出資過1千元、1千5百元、2千元」等語（見原審卷第13
    6、141頁）；惟被告於原審準備程序就雙方合資購買海洛因
    之情節，卻辯稱：「我沒有販賣海洛因給賴俊豪，是他與我
    合資去買的，他的錢是交給我，我去買，我去向綽號『張仔
    』買（我不知道他的真實姓名，約30幾歲的成年男子），我
    自己出資的部分賴俊豪不知道我出資多少錢，買海洛因之前
    ，我就有與賴俊豪說好，我們是要一起出資去買，賴俊豪不
    知道有『張仔』這個人。如果賴俊豪沒有透過我，他沒有辦
    法向張仔購買海洛因。我與賴俊豪出資買海洛因時間大約是
    從95年8月間某日起迄96年2月上旬止，總共購買約十幾次，
    這幾次，賴俊豪有時候拿 1千元，有時候拿1千5百元，也有
    出資過 2千元，他出資多少，我就出資多少，我們合資購買
    海洛因都是他打電話給找我的，他都是打0000000000號行動
    電話、0000000000號行動電話與我聯絡，電話中，他都叫我
    去他大村鄉過溝三巷的家找他，沒有去過秀傳醫院，電話中
    ，不會談到互相出資金額是多少的問題，見面之後，他拜託
    我幫他調海洛因，並告訴我多少錢，當場就將錢交給我，我
    當場看我身上有多少錢，就一起加上去，之後我就去向張仔
    購買毒品，買時只有 1包，買回來之後，我就分一半給賴俊
    豪，並沒有用扣案的電子磅秤來秤，直接看數量差不多就分
    了，我分給賴俊豪時，有用到類似扣案的包裝袋，包裝給他
    」等情（見原審卷第39頁）； 2人就合資購買之被告出資，
    賴俊豪是否知情，及被告之出資額是否與賴俊豪相同等事項
    ，所述顯有岐異。且上開 1千元（交易金額認定詳如後述）
    之海洛因尚屬小額之毒品買賣，一般毒販亦常見以分裝好之
    1小包海洛因要價1千元販賣，1千元可購買1小包或 2小包之
    海洛因。而此 1千元之海洛因交易係屬小額之零星交易，縱
    使被告再出資 1千元同時購買，亦仍屬小額之毒品海洛因交
    易，毒販僅須將合資金額可購得之包數交付即可，難認有何
    合資購買之實益；尤難認有購買之後再為分裝之必要。綜上
    理由，被告此部分所辯及證人賴俊豪在原審法院所證上情，
    均非可信。證人賴俊豪於原審已證述其與被告並無仇怨，且
    其在警、偵訊之陳述與證詞均係出於自由意識等情。而觀其
    警、偵訊之陳述與證詞，均明顯證述係向被告購買毒品海洛
    因，全無任何合資購買海洛因之陳述與證詞。反之，在原審
    法院審理時，經原審法院訊問，證人賴俊豪對於其在警、偵
    訊是否曾為各該筆錄所記載之陳述與證詞，則均以「已忘記
    了」迴避訊問。徵之上開各情，上開證人在原審法院審理時
    所證述其和被告合資購買等語，自堪認有嗣後因受人情等干
    擾，而為迴護之情，應以其在警、偵訊之陳述與證詞為可採
    信。
  (三)證人賴俊豪各次向被告購買毒品海洛因之地點，證人賴俊豪
    雖未為具體證述，但本件乃係長期購買，未能明確記憶，自
    屬人情之常，本案尚無從以警方事後在證人賴俊豪家中並未
    查獲毒品，且證人賴俊豪就各次購買之地點為何，其均未有
    詳細陳述等情，即認定被告並無此部分犯行。又證人賴俊豪
    雖證述其向被告購買海洛因之次數有15次，惟基於有利於被
    告認定之原則，本院認應以證人賴俊豪與被告之電話通聯紀
    錄（見偵字第1649號偵卷第72至97頁）所示之通聯日期，就
    被告販賣次數為利於被告之認定，認證人賴俊豪當時於附表
    二所示之時間向被告購買毒品10次，且被告亦坦承有10餘次
    交付毒品海洛因給證人賴俊豪之事實，其所供述之期間與證
    人賴俊豪證述其向被告購買毒品海洛因之期間，亦大致相當
    ，自堪認定證人賴俊豪應未虛構事實誣攀被告。至於就被告
    販賣第一級毒品海洛因給證人賴俊豪之交易金額方面，依據
    證人賴俊豪於警、偵訊之陳述與證詞，其於附表二所示之時
    間向被告購買海洛因，每次交易金額為1千元或2千元不等，
    惟既已無從記憶各次之交易金額，本院爰採有利被告之認定
    方式，為證人賴俊豪每次交易金額均為1千元之認定。
  (四)扣案如附表一所示之物均屬被告所有，已據被告坦認在卷，
    如附表一編號１所示之物，屬海洛因，合計淨重1.88公克、
    包裝總重1.67公克，純度百分之30.52 ，純質淨重0.57公克
    ，有法務部調查局鑑定書 1件在卷可稽。而被告於原審雖辯
    稱：如附表一編號１所示之海洛因 6包，係伊欲前往臺北縣
    女友住處居住 1星期所需供己施用之第一級毒品，並非供販
    賣之用云云，然衡以被告係於96年2月11日下午2時許，在不
    知情之張志仁位於彰化縣員林鎮○○路○段446巷18號住處為
    警起獲上開海洛因 6包，並非在被告住處遭查扣上開重量非
    少之第一級毒品，且其持有之海洛因已分裝成 6包，並另備
    有如附表一編號６所示數量高達22個之分裝袋，足認被告辯
    稱上開海洛因 6包係供其施用，並非供販賣之用云云，並無
    可信。且海洛因均物希昂貴，被告持有上開重量非少之海洛
    因，自無可能係供無償轉讓他人所用之物，被告所有之前揭
    海洛因 6包，堪認均係供其營利販賣所用之第一級毒品。另
    上開如附表一編號１所示之海洛因 6包，均已加入葡萄糖一
    節，已據被告於警詢時陳明；又如附表一編號５所示確為葡
    萄糖；如附表一編號６所示之分裝袋，係被告分裝所購入之
    第一級毒品所用之物；且販入如附表一編號１所示之海洛因
    時，有以如附表一編號７所示之電子磅秤 1台秤重，並將所
    購得之海洛因放置在如附表一編號８所示之小鐵盒 1個內防
    潮等情，亦據被告於原審準備程序供明。而如附表一編號１
    所示之海洛因 6包，既已足認係被告供販賣所用之第一級毒
    品，理由已敘明如前，是上開所有如附表一編號５所示之葡
    萄糖 1包及供分裝、秤重、保存前揭海洛因所用之如附表一
    編號６、７、８所示之塑膠空袋 22個、電子磅秤1台及小鐵
    盒 1個，自均亦足認係被告供販賣海洛因所用之物。另如附
    表一編號９、10所示之物，均係被告販賣海洛因所用之行動
    電話等情，已據證人賴俊豪於偵訊時證述其等於警詢時所述
    之內容為真而確認無訛，是前開行動電話 2支，亦屬被告所
    有、供販賣第一級毒品（指附表一編號９、10）所用之物，
    足以認定。
  (五)本案雖因被告否認犯罪，且證人賴俊豪亦未能就被告各次販
    出海洛因之重量為精確之證述，而未能確實計算出被告販入
    海洛因與實際販賣海洛因之差價。惟按販賣毒品之所謂販賣
    行為，係行為人基於營利之目的，而販入或賣出毒品而言。
    販賣毒品者，其主觀上須有營利之意圖，且客觀上有販賣之
    行為，即足構成，至於實際上是否已經獲利，則非所問。即
    於有償讓與他人之初，係基於營利之意思，並著手實施，而
    因故無法高於購入之原價出售，最後不得不以原價或低於原
    價讓與他人時，仍屬販賣行為。必也始終無營利之意思，縱
    以原價或低於原價有償讓與他人，方難謂為販賣行為，而僅
    得以轉讓罪論處（最高法院93年度臺上字第 165號判決參照
    ）。復衡以近年來毒品之濫用，危害國民健康與社會安定日
    益嚴重，治安機關對於販賣或施用毒品之犯罪行為，無不嚴
    加查緝，各傳播媒體對於政府大力掃毒之決心亦再三報導，
    已使毒品不易取得且物稀價昂，苟被告於有償交付海洛因與
    賴俊豪之交易過程中無利可圖，縱屬至愚，亦無甘冒被取締
    移送法辦判處重刑之危險而平白從事上開海洛因交易之理。
    是其販入之價格必較其出售之價格為低，而有從中賺取買賣
    價差牟利之意圖及事實，應屬合理認定。又販賣毒品海洛因
    係違法行為，非可公然為之，而海洛因亦無公定價格，係可
    任意分裝增減分量，且每次買賣之價格、數量，亦隨時依雙
    方之關係深淺、資力、需求量、對行情之認知、來源是否充
    裕、查緝是否嚴緊、購買者被查獲時供述購買對象之可能風
    險之評估等因素，而異其標準，機動調整，非可一概論之。
    從而販賣之利得，除非經行為人坦承犯行或價格、數量俱臻
    明確外，實難察得其交易實情，然販賣者從價差或量差中牟
    利，方式雖異，惟其販賣行為在意圖營利則屬同一。從而，
    舉凡有償交易，除足以反證其確係另基於某種非圖利本意之
    關係外，通常尚難因無法查悉其販入價格，作為是否高價賣
    出之比較，諉以無營利之意思而阻卻販賣犯行之追訴。本案
    被告與賴俊豪交易海洛因均屬有償行為，且被告於賴俊豪來
    電後，專程趕赴雙方約定地點交付海洛因並收取價款，倘非
    有厚利可圖，自無平白甘冒觸犯重罪之風險而特意有償交付
    海洛因與賴俊豪之理，足認被告主觀上確有營利之意圖甚明
    。此外，復有被告被警查獲之現場、扣案物等照片共計24幀
    在卷可稽，復有被告所有如附表一編號１至10所示之物扣案
    可憑，事證明確，本案被告之前揭犯行均堪認定。
三、按海洛因係毒品危害防制條例所定之第一級毒品，不得非法
    販賣。是核被告所為，係犯毒品危害防制條例第4條第1項之
    販賣第一級毒品罪，至其為販賣之目的而持有第一級毒品海
    洛因之低度行為，已被販賣第一級毒品海洛因之高度行為所
    吸收，應不另論罪。又95年7月1日修正施行之刑法已廢除修
    正前刑法第56條連續犯之規定。本案被告販賣第一級毒品之
    犯罪時間，係在95年7月1日以後，應直接適用現行刑罰之規
    定處罰，應不待論。就此部分，原審判決雖認定被告多次販
    賣第一級毒品海洛因之犯罪行為係「集合犯」之實質上一罪
    。惟學理上所謂之「集合犯」，係一種構成要件類型，亦即
    立法者針對特定刑罰規範之構成要件，已預設其本身係持續
    實行之複次行為，具備反覆、延續之行為特徵，將之總括或
    擬制成一個構成要件之「集合犯」行為，此種犯罪以反覆實
    行為典型、常態之行為方式，具侵害法益之同一性，因刑法
    評價上為構成要件之行為單一，因而僅包括的成立一罪。而
    毒品危害防制條例第4條第一項之販賣第一級毒品，在95年7
    月 1日修正刑法施行前，並未被認係「集合犯」，而在上開
    刑法修正時（或在此後），亦未經立法機關另為「集合犯」
    之立法；已難為上開販賣第一級毒品罪係屬「集合犯」之認
    定。且被告上開多次販賣第一級毒品，主觀上難認係出於一
    次決意，其多次販賣第一級毒品之行為，依社會通念，亦認
    應為數罪之評價，始符刑罰公平原則。故本院並不採被告多
    次販賣第一級毒品，係屬「集合犯」之實質上一罪之見解。
    被告15次販賣第一級毒品之犯行，各應分論併罰；公訴意旨
    認為被告販賣第一級毒品數行為，係集合犯之一罪，尚非可
    採。被告有事實欄所載科處有期徒刑及執行完畢紀錄，有臺
    灣彰化地方法院檢察署前科資料查註紀錄表及臺灣高等法院
    被告全國前案紀錄表在卷可據。被告在受上開有期徒刑之執
    行完畢後，茲於 5年以內故意再犯本案上開有期徒刑以上之
    罪，均為累犯，除就法定本刑中之死刑、無期徒刑部分，依
    法不得加重之外，餘則依現行刑法第47條第 1項之規定加重
    其刑。又同為販賣第一級毒品之人，其原因動機不一，犯罪
    情節未必盡同，或有大盤毒梟者，亦有中、小盤之分，其販
    賣行為對國民健康所造成危害程度自屬有異，法律科處此類
    犯罪，所設之法定最低本刑卻同為「無期徒刑」，不可謂不
    重。於此情形，倘依其情狀處以較輕之徒刑，即足以懲儆，
    並可達防衛社會之目的者，自非不可依客觀之犯行與主觀之
    惡性二者加以考量其情狀有無可憫恕之處，而適用刑法第59
    條之規定酌量減輕其刑，期使個案裁判之量刑，能斟酌至當
    ，符合比例原則。本案被告販賣第一級毒品海洛因，無視國
    家對於杜絕毒品危害之禁令，其行為固屬不當，應予非難，
    然其販賣第一級毒品之對象僅有 1人，而販賣第一級毒品之
    次數雖有10次，但其中每次之販賣金額均為 1千元，其犯罪
    之情節尚非至惡，相對於長期大量販賣毒品之大毒梟而言，
    其對社會治安及國民健康之危害顯然較小，從被告犯案情節
    觀之，倘仍遽處以販賣第一級毒品之最低刑度，尚屬情輕法
    重，且難謂符合罪刑相當性及比例原則，更無從與大毒梟之
    惡行有所區隔，是其上開販賣第一級毒品之犯罪情狀相較於
    法定之重刑，在客觀上足以引起一般人之同情，情節尚堪憫
    恕，爰均依刑法第59條之規定酌量減輕其刑。其就此部分之
    刑罰加重與減輕，並依法先加後減之。
四、原判決就被告販賣第一級毒品犯行予以論罪科刑，固非無見
    ，惟查：(1)原判決認定被告所犯販賣第一級毒品罪之10罪，
    各為「集合犯」之實質上一罪，尚有未洽。(2)本件公訴意旨
    認被告除上開事實欄所述附表二之10次販賣第一級毒品犯行
    外，另犯販賣第一級毒品 5罪部分，然並無積極證據證明被
    告有販賣第一級毒品之事實，然原判決就此部分予以論罪科
    刑，即有未當。(3)被告犯販賣第一級毒品罪之10罪，情輕法
    重，原審未依據刑法第59條之規定減輕其刑，亦有未合。(4)
    原判決認定扣案之0000000000號、0000000000號門號晶片卡
    2枚，並非被告所有，乃未依據毒品危害防制條例第19條第1
    項之規定予以宣告沒收，此部分亦有可議。被告就成立販賣
    第一級毒品10次之犯行，上訴否認犯罪雖無理由，但原判決
    既有上開可議之處，自屬無可維持，應由本院將原判決關於
    被告販賣第一級毒品罪及定應執行刑部分，均予以撤銷改判
    。爰審酌被告被告之品行、各次非法販賣第一級毒品之數量
    、所生危害、及其犯罪後之態度等一切犯罪情狀，各量處如
    主文第 2項所示之刑，以示懲儆。另按毒品危害防制條例第
    19條第1項規定：犯第4條之罪者，其供犯罪所用或因犯罪所
    得之財物，均沒收之，如全部或一部不能沒收時，追徵其價
    額或以其財產抵償之。但該條項並無如同條例第18條第 1項
    所定「不問屬於犯人與否，沒收之」之明文，自屬相對沒收
    主義之立法。是其應沒收之物，應以屬被告或共犯所有者為
    限。又該規定所稱「追徵其價額」者，係指所沒收之物為金
    錢以外之其他財物而無法沒收時，應追徵其價額，使其繳納
    與原物相當之價額。如所得財物為金錢而無法沒收時，始應
    「以其財產抵償之」（最高法院95年度台上字第 305號判決
    意旨參照）。扣案如附表一編號１所示之海洛因 6包，為查
    獲供販賣用之毒品，應依毒品危害防制條例第18條第 1項前
    段之規定宣告沒收銷燬之。如附表一編號５至10所示，係被
    告所有、供販賣海洛因所用之物，均依毒品危害防制條例第
    19條第1項前段之規定諭知沒收。至於扣案之00000 00000號
    、0000000000號門號晶片卡 2枚，係被告供以聯繫販賣海洛
    因所用之物，並屬被告所有，亦應依據毒品危害防制條例第
    19條第 1項之規定予以宣告沒收。又扣案被告所有之皮爾卡
    登廠牌之行動電話1支（序號：000000000000000號） 1支及
    現金4萬2千2百元 ，被告於原審供稱與本案無關，並稱：前
    開扣案之皮爾卡登廠牌行動電話 1支，未曾用來與賴俊豪聯
    絡，又現金 4萬2200元係其賣車所得款項，並非販賣海洛因
    所得現款等語，且本院亦查無前開扣案之皮爾卡登廠牌之行
    動電話1支、現金4萬2200元與本案有關之事證，爰均不予宣
    告沒收。被告犯販賣第一級毒品共10罪，由本院定其主刑部
    分應執行之刑。
五、公訴意旨另以；被告甲○○除於上開之時間、地點，另自95
    年8月間起至96年2月中旬間，尚有販賣第一級毒品海洛因予
    賴俊豪5次，每次價金1千元或 2千元之事實，因認被告此部
    分亦犯毒品危害防制條例第4條第1項販賣第一級毒品罪嫌云
    云。然查：
  (一)按犯罪事實應依證據認定之，無證據不得認定犯罪事實；不
    能證明被告犯罪者，應諭知無罪之判決；刑事訴訟法第154
    條第2項、第301條第 1項分別定有明文。又認定不利於被告
    之事實，須依積極證據，苟積極證據不足為不利於被告事實
    之認定時，即應為有利於被告之認定，更不必有何有利之證
    據；另按事實之認定，應憑證據，如未能發現相當證據，或
    證據不足以證明，自不能以推測或擬制之方法，以為裁判基
    礎；復按認定犯罪事實所憑之證據，雖不以直接證據為限，
    間接證據亦包括在內；然而無論直接或間接證據，其為訴訟
    上之證明，須於通常一般之人均不致有所懷疑，而得確信其
    為真實之程度者，始得據為有罪之認定，倘其證明尚未達到
    此一程度，而有合理之懷疑存在時，事實審法院復已就其心
    證上理由予以闡述，敘明其如何無從為有罪之確信，因而為
    無罪之判決，尚不得任意指為違法；末按刑事訴訟法第161
    條已於91年2月8日修正公布，其第 1項規定：檢察官就被告
    犯罪事實，應負舉證責任，並指出證明之方法。因此，檢察
    官對於起訴之犯罪事實，應負提出證據及說服之實質舉證責
    任。倘其所提出之證據，不足為被告有罪之積極證明，或其
    指出證明之方法，無從說服法院以形成被告有罪之心證，基
    於無罪推定之原則，自應為被告無罪判決之諭知（最高法院
    著有30年度上字第 816號、40年度臺上字第86號、76年度臺
    上字第4986號、92年度臺上字第128號判例可資參照）。
  (二)公訴意旨認被告另此部分有販賣第一級毒品海洛因犯行，無
    非據證人賴俊豪於警詢及偵查中之供證為其論據。惟此部分
    事實為被告所否認。按毒品交易之買賣雙方，乃具有對向性
    之關係，為避免犯販賣、轉讓、施用、持有毒品等罪者嫁禍
    他人而虛偽陳述其毒品來源，俾圖藉毒品危害防制條例第17
    條規定減輕其刑，其自白之憑信性即比一般無利害關係之證
    人所為之證述較為薄弱，為擔保其陳述之真實性，以避免為
    邀寬典而為損人利己之不實陳述，是其陳述是否與事實相符
    ，仍應調查其他證據以資審認，必達於一般之人均不致有所
    懷疑，而得確信其為真實之程度者，始得採為被告有罪之認
    定（最高法院97年度台上字第3281號參照）。是施用毒品者
    ，其所稱向某人購買之供述，須補強證據以擔保其供述之真
    實性；良以施用毒品者其供述之憑信性本不及於一般人，況
    施用毒品者其供出來源，因而破獲者，法律復規定得減輕其
    刑，其有為偵查機關誘導、或為邀輕典而為不實之陳述之可
    能，其供述之真實性自有合理之懷疑。本件公訴意旨所稱被
    告此部分有販賣第一毒品與賴俊豪 5次行為，有證人賴俊豪
    於警詢及偵查中之供證為證，此與證人賴俊豪於原審結證已
    有不符（如上所述），且遍查全卷並無任何足以證明被告有
    此部分犯行之積極證據，已詳述如前。此部分即應為有利於
    被告之認定，此部分被告上訴否認犯罪堪予採信，為有理由
    ，應由本院將原判決撤銷，依法另為被告無罪之諭知。
參、被告販賣第二級毒品甲基安非他命部分：
一、公訴意旨另略以：被告甲○○明知甲基安非他命係毒品危害
    防制條例第2條第2項第 2款所規定之第二級毒品，不得非法
    持有、販賣，詎為圖營利，竟又另行起意，販賣第二級毒品
    甲基安非他命，以其持用之0000000000、0000000000號行動
    電話作為聯絡販賣甲基安非他命之工具。張永松於96年 2月
    間，以其持用之0000000000號行動電話撥打被告甲○○持用
    之上開0000000000號電話，雙方聯絡購買第二級毒品甲基安
    非他命之金額及地點後，被告甲○○即以每小包第二級毒品
    甲基安非他命1000元之價格，在彰化縣大村鄉美港橫巷謝程
    榮租屋處，將第二級毒品甲基安非他命販賣予張永松 2次。
    因認被告另涉犯毒品危害防制條例第4條第2項之販賣第二級
    毒品罪嫌。
二、公訴人認被告涉有販賣第二級毒品甲基安非他命犯行，無非
    以證人張永松、謝程榮於偵查中之證詞，及所查扣如附表一
    編號２所示之甲基安非他命1包、編號５所示之葡萄糖1包，
    及供分裝、秤重、保存甲基安非他命所用之如附表一編號６
    、７、８、10所示之塑膠空袋22個、電子磅秤1台及小鐵盒1
    個、行動電話 1支等為其論據。惟訊據被告堅決否認有販賣
    第二級毒品甲基安非他命犯行，辯稱：張永松係要陷害謝程
    榮，又因伊常與謝程榮在一起，才將伊一起拉下去，而誣指
    伊有販賣甲基安非他命給其施用，但實無此事等語。被告之
    選任辯護人辯護稱：謝程榮究竟有無販賣第二級毒品甲基安
    非他命給證人張永松部分，依據檢察官偵查結果，已認定無
    此事實，而將謝程榮予以不起訴處分，被告應不可能會有與
    謝程榮共同販賣第二級毒品甲基安非他命給張永松之情節；
    且證人謝程榮已於原審證稱其沒有賣甲基安非他命給張永松
    ，亦沒有代張永松購買甲基安非他命，而係張永松要賣甲基
    安非他命給其施用，證人張永松之證詞明顯與證人謝程榮之
    證詞不合；且證人張永松既係先向謝程榮購買甲基安非他命
    ，其後又何需再透過謝程榮之手，再與被告聯絡購買甲基安
    非他命？證人張永松之證述不符常理；被告就此部分被訴犯
    行，諸多情節尚存合理可疑之處，應不得依據證人張永松之
    警、偵訊證詞，推測被告有 2次販賣甲基安非他命給張永松
    之犯行。
三、經查，證人張永松於偵訊固證述：「（0000000000是你自己
    使用？）是」、「（謝程榮在何時使用上開門號打給綽號叫
    「阿勇」的甲○○購買安非他命？）去年 9、10月間，後來
    我10月至12月就去勒戒了」、「甲○○兩次都是在謝程榮在
    大村鄉美港橫巷的住處把安非他命（應係甲基安非他命之誤
    ，下同）交給謝程榮，由謝程榮當場轉交給我，我則是把1
    千元交給謝程榮，我兩次購買安非他命的金額都是 1千元」
    等語（見偵字第1649號偵卷第 197頁），惟施用毒品者，其
    所稱向某人購買之供述，須補強證據以擔保其供述之真實性
    ；良以施用毒品者其供述之憑信性本不及於一般人，況施用
    毒品者其供出來源，因而破獲者，法律復規定得減輕其刑，
    其有為偵查機關誘導、或為邀輕典而為不實之陳述之可能，
    其供述之真實性自有合理之懷疑。本件並無其他與前開證述
    ，具有相當程度之關連性，而足使一般人對施用毒品者關於
    毒品交易之供述，並無合理之懷疑存在，而得確信其為真實
    之補強證據。且證人謝程榮於原審證稱：伊沒有賣甲基安非
    他命給張永松，亦沒有代張永松購買甲基安非他命，而係張
    永松要賣甲基安非他命給伊施用等語（見原審卷第 125頁）
    ，顯見證人張永松之證詞明顯與證人謝程榮之證詞不合，證
    人張永松之證詞已足存疑，又證人張永松既係先向謝程榮購
    買甲基安非他命，其後又何需再透過謝程榮之手，再與被告
    聯絡購買甲基安非他命？是證人張永松所證述之內容，實有
    與常理違背之處。況且，證人謝程榮涉犯販賣第二級毒品與
    張永松罪嫌，經檢察官偵查後，犯罪不能證明，而為不起訴
    處分確定，經本院調閱台灣彰化地方法院檢察署96年度偵字
    第6428號偵查卷無訛。參照貳之五之(一)(二)載最高法院判例、
    判決意旨，公訴意旨所指之被告販賣第二級毒品甲基安非他
    命罪之犯行，仍有合理之懷疑存在，在欠缺其他必要證據加
    以補強之情形下，自難率為不利被告之認定。
四、綜上所述，於積極證據不足為不利於被告事實之認定時，依
    前揭法律規定及判例意旨，自應為有利於被告事實之認定。
    復查無其他確切之事證，足認被告確有公訴人所指販賣第二
    級毒品甲基安非他命之犯行，是被告被訴販賣第二級毒品甲
    基安非他命之犯行尚屬不能證明，原審關部分疏未詳查遽予
    論罪科刑，容有未洽，被告上訴意旨據此指摘原判決不當，
    為有理由，自應由本院將原判決關於被告販賣第二級毒品部
    分撤銷，並另為無罪之諭知。另按從刑，係附隨於主刑之處
    遇。無主刑，即無從刑。被訴之事實，倘經判決部分有罪，
    部分無罪，其與無罪部分相關之扣案物品，縱屬違禁物，仍
    無在有罪部分主刑項下，併予宣告沒收之餘地。祇能在該無
    罪部分判決確定後，由檢察官單獨聲請宣告沒收，或因其他
    罪嫌依法另行起訴，同時請求法院一併處理（最高法院97年
    度台上字第4391號判決可資參照）。是本件扣案之如附表一
    編號２所示之甲基安非他命 1包，即不予單獨宣告沒收，應
    由檢察官另行聲請宣告沒收，或因其他罪嫌依法另行起訴，
    同時請求法院一併處理，併予敘明。
肆、關於被告轉讓第一級毒品及轉讓禁藥部分，經本院前審判決
    後，最高法院判決駁回被告之上訴，已先行確定。
據上論斷，應依刑事訴訟法第369條第1項前段、第364條、第299
條第1項前段、第301條第1項，毒品危害防制條例第4條第1項、
第18條第1項前段、第19條第1項，刑法第11條前段、第47條第1
項、第59條、第51條，判決如主文。
本案經檢察官乙○○到庭執行職務。
中    華    民    國    97    年    12    月    3     日
            刑事第七庭   審判長法  官 林  榮  龍
                               法  官 鄭  永  玉
                               法  官 江  錫  麟
以上正本證明與原本無異。
如不服本判決應於收受送達後十日內向本院提出上訴書狀，其未
敘述上訴理由者，並得於提起上訴後十日內向本院補提理由書（
均須按他造當事人之人數附繕本）「切勿逕送上級法院」。
                               書記官 鄧  智  惠
中    華    民    國    97    年    12    月    4     日
附表一：
┌──┬─────────────────────────┐
│編號│品名及數量                                        │
├──┼─────────────────────────┤
│１  │海洛因6包（合計淨重1.88公克、包裝總重1.67公克，純 │
│    │度百分之30.52，純質淨重0.57公克）。               │
├──┼─────────────────────────┤
│２  │甲基安非他命1包（淨重3.6648克，取樣0.0571克鑑析用 │
│    │罄，餘3.6077克）。                                │
├──┼─────────────────────────┤
│３  │殘留海洛因之塑膠空袋1個（即96年度偵字第1649號第110│
│    │頁法務部調查局鑑定書之、三所載之殘渣袋1只，殘渣 │
│    │袋重0.51公克）。                                  │
├──┼─────────────────────────┤
│４  │塑膠鏟管（管內穿有筷子）1支。                     │
├──┼─────────────────────────┤
│５  │葡萄糖1包（即96年度偵字第1649號第110頁法務部調查局│
│    │鑑定書之、二所載之未發現含法定毒品成分、經標示為│
│    │「ＨＲ─」之該包，淨重4.65公克，包裝重0.49公克）。│
├──┼─────────────────────────┤
│６  │塑膠空包裝袋22個。                                │
├──┼─────────────────────────┤
│７  │電子磅秤1台。                                     │
├──┼─────────────────────────┤
│８  │小鐵盒1個。                                       │
├──┼─────────────────────────┤
│９  │三星（ＳＡＭＳＵＮＧ）廠牌之行動電話1支（序號：354│
│    │000000000000號，含SIM卡1枚）。                    │
├──┼─────────────────────────┤
│10  │諾基亞（ＮＯＫＩＡ）廠牌之行動電話1支（序號：35433│
│    │00 00000000號，含SIM卡1枚）。                     │
└──┴─────────────────────────┘
附表二：
┌──┬──────┬────┬────┬────────────────┐
│編號│  販賣時間  │交易金額│交易次數│      聯    絡    方    式      │
├──┼──────┼────┼────┼────────────────┤
│１  │96年2月1日  │1千元   │1次     │甲○○俟賴俊豪以0000-00000 0號行│
│    │            │        │        │動電話，撥打其0000-00 0000號行動│
│    │            │        │        │電；以000-000000號室內電話及0930│
│    │            │        │        │-118125號行動電話，撥打其0934-26│
│    │            │        │        │9151號行動電話前來之際，約定販售│
│    │            │        │        │海洛因之數量、金額。            │
├──┼──────┼────┼────┼────────────────┤
│２  │96年2月2日  │1千元   │1次     │甲○○俟賴俊豪以0000-00000 0號行│
│    │            │        │        │動電話，分別撥打其0000-000000及 │
│    │            │        │        │0000-000000號行動電話前來之際， │
│    │            │        │        │約定販售海洛因之數量、金額。    │
├──┼──────┼────┼────┼────────────────┤
│３  │96年2月4日  │1千元   │1次     │甲○○俟賴俊豪以000-000000號室內│
│    │            │        │        │電話，撥打其0000-000000號行動電 │
│    │            │        │        │話前來之際，約定販售海洛因之數量│
│    │            │        │        │、金額。                        │
├──┼──────┼────┼────┼────────────────┤
│４  │96年2月5日  │1千元   │1次     │甲○○俟賴俊豪以000-000000號室內│
│    │            │        │        │電話，撥打其0000-000000號行動電 │
│    │            │        │        │話前來之際，約定販售海洛因之數量│
│    │            │        │        │、金額。                        │
├──┼──────┼────┼────┼────────────────┤
│５  │96年2月6日  │1千元   │1次     │甲○○俟賴俊豪以0000-00000 0號行│
│    │            │        │        │動電話，撥打其0000-000000號行動 │
│    │            │        │        │電話前來之際，約定販售海洛因之數│
│    │            │        │        │量、金額。                      │
├──┼──────┼────┼────┼────────────────┤
│６  │96年2月7日  │1千元   │1次     │甲○○俟賴俊豪以0000-00000 0號行│
│    │            │        │        │動電話，撥打其0000-00 0000號行動│
│    │            │        │        │電話前來之際，約定販售海洛因之數│
│    │            │        │        │量、金額。                      │
├──┼──────┼────┼────┼────────────────┤
│７  │96年2月8日  │1千元   │1次     │甲○○俟賴俊豪以0000-000000號行 │
│    │            │        │        │動電話，撥打其0000-000000號行動 │
│    │            │        │        │電話前來之際，約定販售海洛因之數│
│    │            │        │        │量、金額。                      │
├──┼──────┼────┼────┼────────────────┤
│８  │96年2月9日  │1千元   │1次     │甲○○俟賴俊豪以000-000000號室內│
│    │            │        │        │電話，撥打其0000-000000號行動電 │
│    │            │        │        │話前來之際，約定販售海洛因之數量│
│    │            │        │        │、金額。                        │
├──┼──────┼────┼────┼────────────────┤
│９  │96年2月10日 │1千元   │1次     │甲○○俟賴俊豪以0000-000000號行 │
│    │            │        │        │動電話，撥打其0000-000000號行動 │
│    │            │        │        │電話；以000-000000號室內電話，撥│
│    │            │        │        │打其0000-000000行動電話前來之際 │
│    │            │        │        │，約定販售海洛因之數量、金額。  │
├──┼──────┼────┼────┼────────────────┤
│10  │96年2月11日 │1千元   │1次     │甲○○俟賴俊豪以000-000000號室內│
│    │            │        │        │電話撥打其0000-000000號行動電話 │
│    │            │        │        │；以000-000000號室內電話及0930-1│
│    │            │        │        │18125號行動電話，撥打其0000-0000│
│    │            │        │        │51號行動電話前來之際，約定販售海│
│    │            │        │        │洛因之數量、金額。              │
├──┴──────┼────┼────┼────────────────┤
│    合      計    │1萬元   │10次    │                                │
└─────────┴────┴────┴────────────────┘
附錄本案論罪科刑法條：
毒品危害防制條例第4條：
  製造、運輸、販賣第一級毒品者，處死刑或無期徒刑；處無期
  徒刑者，得併科新臺幣1千萬元以下罰金。
  製造、運輸、販賣第二級毒品者，處無期徒刑或7年以上有期
  徒刑，得併科新臺幣7百萬元以下罰金。
  製造、運輸、販賣第三級毒品者，處5年以上有期徒刑，得併
  科新臺幣5百萬元以下罰金。
  製造、運輸、販賣第四級毒品者，處3年以上10年以下有期徒
  刑，得併科新臺幣3百萬元以下罰金。
  製造、運輸、販賣專供製造或施用毒品之器具者，處1年以上7
  年以下有期徒刑，得併科新臺幣1百萬元以下罰金。
  前五項之未遂犯罰之。


司法院資訊處製作；財團法人民間司法改革基金會備份。
